【裁判字號】    89,上訴,1474
【裁判日期】    900214
【裁判案由】    妨害自由等
【裁判全文】
臺灣高等法院臺南分院刑事判決          八十九年度上訴字第一四七四號 首股 Ｇ
      上  訴  人
      即  被  告  丙  ○  ○
      共      同
      選任辯護人  許  雅  芬  律師
右上訴人因妨害自由等案件，不服臺灣臺南地方法院八十九年度訴字第七五八號中華
民國八十九年十月三日第一審判決（起訴案號：臺灣臺南地方法院檢察署八十九年度
偵字第二０七六號），提起上訴，本院判決如左：
      主      文
原判決撤銷。
丙○○共同以強暴方法，剝奪人之行動自由，處有期徒刑貳年；又連續乘他人急迫，
貸以金錢，而取得與原本顯不相當之重利，處有期徒刑陸月，扣案空白本票壹本、空
白款項借用證捌張沒收。應執行有期徒刑貳年肆月，扣案空白本票壹本、空白款項借
用證捌張沒收。
庚○○共同以強暴方法，剝奪人之行動自由，累犯，處有期徒刑壹年拾月。
丁○○共同以強暴方法，剝奪人之行動自由，處有期徒刑壹年捌月。
      事      實
一、丙○○基於概括之犯意，自民國（下同）八十七年八月二十一日起至同年十一月
    十七日止，乘甲○○急需用錢之際，以簽發本票質押暨每借新台幣（下同）二萬
    元，每十天利息三千元（並預扣利息）之方式，連續多次借貸金錢予甲○○，計
    甲○○共向丙○○借得十六萬元，丙○○則因而取得與原本顯不相當之重利。嗣
    丙○○為催討甲○○清償累積已鉅之債務，竟夥同曾犯詐欺罪，經本院判處有期
    徒刑三月確定，於八十八年一月四日執行完畢之庚○○、丁○○（原名康育成，
    後於八十九年七月三日改名為丁○○）於八十九年二月一日晚上九時許，三人一
    起至台南縣玉井鄉○○路三五三號「美芝琳火鍋城」內，基於共同之犯意聯絡及
    行為分擔，以強暴之方法強押甲○○上車牌號碼Ｄ２─８０４９號之自用小客車
    ，剝奪甲○○之行動自由，而將甲○○載往台南縣、市各地兜轉，丙○○、庚○○、丁○○三人並於車上以今晚如不交付所積欠之款項，就要將之殺害或賣入火
    坑等語恐嚇甲○○，甲○○乃先至其父乙○○家中向乙○○借錢，復簽發面額五
    十萬元之本票貳紙及五十萬元之款項借用證壹紙交付丙○○，又以電話向乙○○
    借錢。迨翌日（八十九年二月二日）凌晨一時二十分許，為警據報於台南縣永康
    市○○○路與永大路口將丙○○、庚○○、丁○○三人逮捕，並於上開自小客車
    上扣得甲○○簽立交付丙○○之本票九張、款項借用證一張及丙○○所有預備放
    款所用之之空白本票一本、空白款項借用證八張。
二、案經台南縣警察局永康分局報請台灣台南地方法院檢察署檢察官偵查起訴。
      理      由
一、訊據上訴人即被告丙○○、庚○○、丁○○三人均矢口否認有何剝奪行動自由之
    犯行，並均辯稱是甲○○自願上車云云，而丙○○另辯稱借錢給甲○○沒有算利
    息，並無重利犯行云云。然查：
（一）右揭犯罪事實，業據甲○○於警訊、偵查、原審審理及本院調查時指訴綦詳，
      核與證人戊○○、乙○○於原審審理及本院調查時證述之情節相符。參以甲○○為一弱女子，而被告丙○○、庚○○、丁○○三人均為年輕力壯的男子，甚
      至被告庚○○、丁○○與甲○○前此並未見過面，衡情如非甲○○係被迫，自
      不可能在晚上時分仍自願隨前來討債之三名被告上車在台南縣市各地兜轉，況
      若非為警查獲，當夜得否回家或將發生何事，尚不得知，是被告三人辯稱甲○○自願與伊等上車在台南縣、市各地兜轉，顯不合情理明甚。
（二）又甲○○隨被告在台南縣、市各地兜轉期間曾打電話向其父乙○○求救稱「今
      晚如無法還錢，被告三人欲將之殺害或賣入火坑」乙節，亦據甲○○指述在卷
      ，而甲○○之父乙○○亦證稱被告押甲○○至其住處時，丙○○曾要脅要將其
      女兒賣掉，並稱：「相片中的丙○○說的，他說我女兒跟他借十六萬元，今天
      一定要還十六萬元，我跟對方說，女兒借錢，我不知道，我沒有義務要還錢。
      對方說如果不還，就要把我女兒賣掉，後來我女兒單獨進來跟我說，事實上只
      借了八萬元，本票寫十六萬元，他們還要利息一百多萬。我女兒進來跟我說話
      時，他們三個人都還站在門外，我就跟我女兒說要她自行負責。家中還有甲○○的大姐在樓上，因她腳不方便在樓上。我女兒後來被他們三人押走，約晚上
      十點至十一點時，我女兒打電話回來求救說如果今天不還錢，要賣她，或殺她
      ：：：」之情節相符（見原審八十九年八月十四日訊問筆錄），足見被告等三
      人係因要債而將甲○○押走。
（三）再者，甲○○一再堅稱此次借款被告有收取巨額利息，且警方將丙○○、庚○○、丁○○三人逮捕時，於其自小客車上並扣得甲○○簽立交付丙○○之本票
      九張、款項借用證一張。被告丙○○八十九年二月二日於警訊時亦供認：「因
      向甲○○計算利息，月息五十分，由甲○○開本票作證據」，所以有上開本票
      扣案。而本票九張中：面額五十萬元者二張、八萬元一張、四萬元二張、二萬
      元四張。而款項借用證金額亦高達五十萬元，衡情若非本件借款約定有高額之
      利息，被告何庸要求甲○○書寫與原本顯不相當之巨額本票及款項借用證？甚
      至本票中包括面額四萬元二張、二萬元四張，顯見其餘較小額之本票係屬於利
      息，已見被告丙○○將款項借予甲○○有取得與原本顯不相當之利息。況若非
      被告丙○○可得巨額利息，焉有僅為十六萬元之借款即為討債糾眾將甲○○押
      走，並要脅甲○○簽發巨額本票、款項借用證？更何況丙○○與甲○○並無特
      別交情，又豈有無故將錢借予甲○○之理？足見被告丙○○辯稱借錢予甲○○
      不收利息云云，顯與常情不合。又甲○○每向丙○○借二萬元，每十日之利息
      為三千元，而丙○○在甲○○每次向其借錢時均先行預扣利息，且甲○○自八
      十七年間至八十九年間業已支付相當數額之利息等情，為甲○○指述綦詳，益
      徵丙○○顯已取得與原本顯不相當之利息。
（四）又被告之共同選任辯護人認下列證人甲○○等前後不一之證詞，應有利於被告
      等三人：
  (1)、有關犯罪之時間，甲○○稱係「於八十九年二月一日下午『二一時許』」；而
      戊○○稱：「於八十九年二月一日『下午二十時四十分許』」；乙○○稱：「
      晚上七、八點左右」，犯罪時間雖不一致，然差距不大，顯係因事發突然因無
      核對時間，致對時間之陳述有些許之差距，此本可理解之事，因而犯罪時間應
      以甲○○所稱「二十一時」即晚上九時為準，然尚無法因之認證人甲○○所言
      不實。
  (2)、甲○○於警訊時所稱「被庚○○及丙○○及康育成等『三人』強押上車」（見
      八十九年二月二日甲○○永康分局偵訊筆錄），與戊○○所稱「一人開車，『
      二人』拉甲○○」（見八十九年二月十七日詢問筆錄）。法官問基（戊○○）
      ：「提示相片三張，是否這三人？」答：「是這三人沒錯。當時胖胖的要把我
      押進車去：：」（見八十九年八月十四日訊問筆錄）。問（甲○○）：「當時
      是誰押你？」答：「『丙○○押的』，其他兩人是丙○○一起去的，『他們不
      知道』丙○○要押我。」（見八十九年十二月十九日訊問筆錄）。問（甲○○
      ）：「押你作什麼？」答：「押到我家，：：『丙○○押我』入內，其他兩人
      都在旁邊。」（見八十九年十二月十九日訊問筆錄）。問福基（戊○○）：「
      請陳述當天情形？」答：「那天晚上我在甲○○那邊，丙○○進去店裡，我就
      招呼他們坐，他叫我到外面講，『其他人』都在車上：：」（見八十九年十二
      月十九日訊問筆錄）問美惠（甲○○）：「妳為何要讓他們推上車？」答：「
      ：：一人開車，『丙○○與另外一個』一起推我上車。」（見八十九年十二月
      十九日訊問筆錄）。惟被告丙○○、庚○○、丁○○均有到場分擔押走甲○○
      之工作，因而甲○○認被告三人押其上車，而因庚○○、丁○○先在車上，嗣
      後才下車協助，之後一人先去開車。所以甲○○稱其他兩人是丙○○一起去的
      ，『他們（原）不知道』丙○○要押我，及稱丙○○與另外一個一起推我上車
      等情，與戊○○所稱「一人開車，『二人』拉甲○○」等情，係依不同時間所
      為不同之描述，甲○○先後所供及與戊○○之供詞，並不衝突。
  (3)、關於系爭借貸金額部分，林美惠固於警訊時稱於八十七年八月間，『起初只借
      新台幣二萬』我已付出新台幣一百多萬之利息」（見八十九年二月二日甲○○
      永康分局偵訊筆錄）；偵查中則稱「八十七年八月借『十六萬元』，是陸續借
      的，」（見八十九年二月十七日詢問筆錄）；於原審亦稱「我之前向他們借了
      『十六萬元』」（見八十九年七月二十五日訊問筆錄）。然甲○○警訊係稱【
      起初只借】二萬元，並未說及嗣後再借之金錢，而偵審則稱借『十六萬元』，
      是【陸續借】，核與被告丙○○所稱陸續共借十六萬元相符，因而甲○○應係
      向被告丙○○借款十六萬元，應無爭議。至於甲○○之父乙○○雖證稱: 「後
      來我女兒單獨進來跟我說，事實上只借了『八萬元』，本票寫十六萬（見八十
      九年八月十四日訊問筆錄）。然甲○○向其父借款時訴說自己之委屈時，難免
      將借款金額縮減，以減少其父之責難，此本可理解之事，尚不能因而即認甲○○前此所言不實。
  (4)、被告又稱本案係在無預警之狀態下遭台南縣警察局永康分局逮捕，然當場查獲
      扣押之物只有本票、款項借用證等，並無黑色手槍，然甲○○、戊○○卻稱被
      告丁○○（即康育成）有持一把黑色手槍等語，以此證明甲○○、戊○○所證
      均不實在。惟查甲○○、戊○○當時均處於極端恐懼之中，尤其當時為晚上，
      其等將被告丁○○所持之物誤為黑色手槍，自所難免，參以證人即當時製作筆
      錄之警員己○○證稱戊○○原係稱被告持「黑色之東西」（見本院九十年一月
      十六日訊問筆錄），自不能僅因未查獲黑色手槍即認甲○○、戊○○所言不實
      。至於戊○○所稱有遭毆打乙節，業據戊○○於警訊時表明在卷，而證人己○○亦到庭證稱戊○○當時確實有聲稱被毆打（見本院九十年一月十六日訊問筆
      錄），自不能因戊○○未提出告訴或驗傷，即稱戊○○所言不實。
  (5)、至於乙○○所稱事後被告等有叫人到玉井甲○○的店『砸店』及證人甲○○、
      乙○○均稱遭被告等人壓迫書寫和解書等情，因係本案之後所發生，與本案無
      關，本院自不再查證，且不傳喚參與和解之其他證人，附為敘明。
（五）綜上所述，足見被告三人所辯，顯均係事後卸責之詞，不足採信。此外復有本
      票九張、款項借用證一張、空白本票一本、空白款項借用證八張扣案可資佐證
      。是本件事證明確，被告丙○○、庚○○、丁○○三人之犯行，均堪認定。
二、核被告丙○○、庚○○、丁○○三人以強暴將甲○○強行押走，所為均係犯刑法
    第三百零二條第一項之剝奪行動自由之罪。而被告三人在車上以今晚如不交付所
    積欠之款項就要將之殺害或賣入火坑等語脅迫甲○○之脅迫方式，使甲○○先至
    其父乙○○家中向乙○○借錢，復簽面額五十萬元之本票貳紙及五十萬元之款項
    借用證壹紙交付丙○○，又以電話向乙○○借錢，使甲○○行無義務之事。被告
    恐嚇之目的主觀上係為達到使對方為或不為某一行為之目的始出言脅迫（恐嚇）
    ，與單純之恐嚇不同，行為態樣應係符合刑法第三百零四條之強制罪（司法院第
    二、四期司法業務研究會研究結果參照），公訴人認係犯刑法第三百零五條之恐
    嚇罪，應有誤會。又第三百零二條第一項之剝奪行動自由罪及第三百零四條之強
    制罪，其所保護之法益，均為被害人之自由，而以非法方法將人之行動自由剝奪
    ，仍不外以強暴、脅迫為手段，其罪質本屬相同，但刑法第三百零二條第一項之
    法定刑較之第三百零四條為重，則以非法方法剝奪人之行動自由，縱令其目的在
    使人行無義務之事，仍應逕依第三百零二條第一項論罪，不必再適用第三百零四
    條（高等法院及其所屬法院六十六年十一月份座談會研究結論參照），是公訴人
    認此部份應另行論罪，亦有未洽。又被告強制甲○○先至其父乙○○家中向乙○○借錢，復簽面額五十萬元之本票貳紙及五十萬元之款項借用證壹紙交付丙○○
    ，又以電話向乙○○借錢，使甲○○行無義務之事部份，起訴書雖未論及，然與
    起訴之剝奪行動自由部份為概括之實質上一罪，如前所述，因而本院自應併予審
    究，附為記明。被告丙○○、庚○○、丁○○三人就上開犯行間有犯意聯絡及行
    為分擔，均為共同正犯。另查，被告丙○○乘他人急迫，貸以金錢，而取得與原
    本顯不相當之重利，此部份被告丙○○應另犯刑法第三百四十四條之重利罪，而
    被告丙○○先後數次重利犯行（數次借貸予甲○○），時間緊接，犯罪構成要件
    相同，顯係基於概括犯意為之，應依連續犯之規定論以一罪，併依法就重利部份
    加重其刑，被告丙○○所犯上開共同剝奪行動自由及連續重利二罪間，犯意各別
    ，罪名互異，則應分論併罰。另被告庚○○曾犯詐欺罪，經本院判處有期徒刑三
    月確定，於八十八年一月四日執行完畢，有台灣台南地方法院檢察署刑案資料查
    註紀錄表及本院被告全國前案紀錄表各一份在卷可按，其於五年之內再犯本件有
    期徒刑以上之罪，為累犯，庚○○應依法加重其刑。
三、原審予以論罪科刑，固非無見，惟查：（一）甲○○所簽發之本票九張、款項借
    用證一張係甲○○交付被告丙○○供借款之擔保，若甲○○清償則需將上開憑證
    返還甲○○，因而並非屬被告丙○○所有，然判決就甲○○所簽發之本票九張、
    款項借用證一張加以沒收，容有未洽。（二）被告恐嚇之目的主觀上係為達到使
    對方為或不為某一行為之目的始出言脅迫（恐嚇），與單純之恐嚇不同，行為態
    樣應係符合刑法第三百零四條之強制罪，原判決認此部份係分別犯刑法第三百零
    四條、第三百零五條之罪，被告三人係以恐嚇之方法使人為無義務之事，而使人
    為無義務之事之低度行為，應為剝奪行動自由之高度行為所吸收，不另論恐嚇罪
    或使人行無義務之事之強制罪，核有誤會。（又起訴書之證據並所犯法條欄已論
    及被告三人所為均犯恐嚇罪「實應係強制罪，然不必論」，原判決卻認公訴人於
    起訴書之證據並所犯法條欄內未論及被告三人另犯有恐嚇罪，亦有誤會）。被告
    上訴意旨猶執前詞，均否認犯罪，雖不足採，惟原判決既有可議，自應由本院將
    原判決撤銷改判。爰分別審酌被告丙○○、庚○○、丁○○三人所為已對社會治
    安造成莫大之危害，對被害人之心靈亦有極大之傷害，再參酌其犯罪之動機、目
    的、手段、所得之利益及犯罪後之態度等一切情狀，分別量處如主文第二、三、
    四項所示之刑，丙○○部份並定其應執行之刑，以資懲儆。扣案空白本票壹本、
    空白款項借用證八張，為被告丙○○所有，供預備犯重利罪所用之物，爰依法宣
    告沒收之。至於甲○○所簽發之本票九張、款項借用證一張係甲○○交付被告丙○○供借款之擔保，若甲○○清償則需將上開憑證返還甲○○，因而並非屬被告
    丙○○所有，不為沒收之諭知，亦附為敘明。
據上論結，應依刑事訴訟法第三百六十九條第一項前段、第三百六十四條第二百九十
九條第一項前段，刑法第二十八條、第五十六條、第三百零二條第一項、第三百四十
四條、第四十七條、第五十一條第五款、第三十八條第一項第三款，罰金罰鍰提高標
準條例第一條前段，判決如主文。
本案經檢察官羅清溪到庭執行職務。
中    華    民    國      九十      年      二      月      十四        日
                                  臺灣高等法院臺南分院刑事第四庭
                                      審判長法官  徐    財    福
                                            法官  宋    明    蒼
                                            法官  蔡    崇    義
右正本證明與原本無異。
如不服本判決，應於判決送達後十日內向本院提出上訴狀，其未敘述理由者並應於提
出上訴狀後十日內向本院補提理由書（應附繕本)。
                                      法院書記官  李    育    儒
中    華    民    國      九十      年      二      月      十六        日
附錄法條：
刑法第三百零二條第一項：私行拘禁或以其他非法方法，剝奪人之行動自由者，處五
                        年以下有期徒刑、拘役或三百元以下罰金。
刑法第三百四十四條：乘他人急迫、輕率或無經驗，貸以金錢或其他物品，而取得與
                    原本顯不相當之重利者，處一年以下有期徒刑、拘役或科或併
                    科一千元以下罰金。


司法院資訊處製作；財團法人民間司法改革基金會備份。
